ACORDAO-COMPLETO-2566112

ACÓRDÃO 2631/2022 ATA 45/2022 - PLENÁRIO

VISTOS, relatados e discutidos estes autos de representação oferecida pela empresa Forza Distribuidora de Máquinas Ltda. a respeito de possíveis irregularidades no Pregão Eletrônico 10/2022, promovido pelo município de General Carneiro/MT, para registro de preços para futura e eventual aquisição de caminhão caçamba basculante zero km, mínimo 12m³, 6X4, no mínimo 275cv, ano mínimo 2022, custeado com recursos federais por meio do Convênio 913087/2021 (Siconv) , celebrado entre a municipalidade e o Ministério da Agricultura, Pecuária e Abastecimento (Mapa) ,
ACORDAM os Ministros do Tribunal de Contas da União, reunidos em sessão do Plenário, ante as razões expostas pelo relator, em:
9.1. com base no art. 276, § 1º, do Regimento Interno do TCU, referendar a adoção da medida cautelar proferida pelo relator por meio do despacho juntado à peça 16 destes autos, bem como as medidas complementares constantes na mencionada decisão; e 
9.2. realizar a oitiva da empresa adjudicatária do Pregão Eletrônico 10/2022, promovido pelo município de General Carneiro/MT, com fulcro no art. 276, § 3º, c/c art. 250, V, todos do Regimento Interno/TCU, para que, no prazo de quinze dias, se pronuncie em relação aos pressupostos da cautelar deferida, e também quanto aos demais pontos constantes da representação.

Representação a respeito de possíveis irregularidades em pregão eletrônico para registro de preços para futura e eventual aquisição de caminhão caçamba basculante.

Prefeitura Municipal de General Carneiro - MT.

3. Interessados/Responsáveis: não há.

13.1. Ministros presentes: Bruno Dantas (na Presidência), Walton Alencar Rodrigues, Benjamin Zymler (Relator), Vital do Rêgo, Jorge Oliveira e Antonio Anastasia.
13.2. Ministros-Substitutos convocados: Augusto Sherman Cavalcanti e Marcos Bemquerer Costa.
13.3. Ministro-Substituto presente: Weder de Oliveira.

BENJAMIN ZYMLER

Adoto como relatório o despacho que proferi à peça 16 dos presentes autos:
	"Trata-se de representação a respeito de possíveis irregularidades no Pregão Eletrônico 10/2022, promovido pelo município de General Carneiro/MT, para registro de preços para futura e eventual aquisição de caminhão caçamba basculante zero km, mínimo 12m³, 6X4, no mínimo 275cv, ano mínimo 2022, no âmbito do Convênio 913087/2021 (Siconv) , celebrado entre a municipalidade e Ministério da Agricultura, Pecuária e Abastecimento (Mapa) .
2.	Para consecução do objeto do ajuste foi previsto o montante de R$ 1.160.000,00, sendo R$ 1.146.000,00 da União e R$ 14.000,00 como contrapartida.
II
3.	Em síntese, o representante aponta a irregular exigência de (i) apresentação de "alvará de localização e funcionamento vigente, da sede da licitante" (item 11.1.1, "f", do edital - peça 10, p. 14-15) e de (ii) enquadramento do licitante na Lei 6.729/1979 ("Lei Ferrari") .
4.	Em razão desses apontamentos, requer a adoção de medida cautelar para suspender o certame até o julgamento de mérito.
III
5.	A Secretaria de Controle Externo da Agricultura e do Meio Ambiente, após examinar as alegações apresentadas, entendeu "estarem presentes nos autos os pressupostos do perigo da demora e da plausibilidade jurídica" e "restar descaracterizado o perigo da demora reverso".
6.	Dessa forma, propõe o deferimento da medida cautelar pleiteada para que este Tribunal suspenda o andamento do mencionado Pregão Eletrônico 10/2022, até que o Tribunal se manifeste sobre o mérito da presente representação.
IV
7.	Preliminarmente, satisfeitos os requisitos de admissibilidade previstos no art. 235 e 237, VII, do Regimento Interno deste Tribunal e no art. 103, § 1º da Resolução TCU 259/2014 c/c o art. 113, § 1º, da Lei 8.666/1993, conheço da representação.
8.	Conforme consignou a unidade técnica, o art. 37, inciso XXI, da Constituição, prevê que as contratações da Administração Pública ocorrerão mediante processo de licitação pública que assegure igualdade de condições a todos os concorrentes, o qual somente permitirá que as exigências para habilitação dos licitantes sejam aquelas indispensáveis à garantia do cumprimento das obrigações.
9.	Por sua vez, o art. 28 da Lei 8.666/1993, de aplicação subsidiária aos pregões, dispõe sobre os parâmetros que podem ser estabelecidos no edital para habilitação jurídica do licitante:
"Art. 28.  A documentação relativa à habilitação jurídica, conforme o caso, consistirá em:
I - cédula de identidade;
II - registro comercial, no caso de empresa individual;
III - ato constitutivo, estatuto ou contrato social em vigor, devidamente registrado, em se tratando de sociedades comerciais, e, no caso de sociedades por ações, acompanhado de documentos de eleição de seus administradores;
IV - inscrição do ato constitutivo, no caso de sociedades civis, acompanhada de prova de diretoria em exercício;
V - decreto de autorização, em se tratando de empresa ou sociedade estrangeira em funcionamento no País, e ato de registro ou autorização para funcionamento expedido pelo órgão competente, quando a atividade assim o exigir."
10.	Observa-se que a exigência estabelecida no edital do certame em exame de apresentação de "alvará de funcionamento e localização vigente, da sede da licitante", não se encontra no rol do citado dispositivo, o que, ao menos em juízo perfunctório, configura exigência restritiva à competitividade do pregão, o que pode comprometer a seleção da melhor proposta. Dessa forma, assim como a unidade técnica, vislumbro plausibilidade jurídica na alegação do representante.
11.	Quanto à questão relativa à Lei 6.729/1979, cabe registrar que a exigência de enquadramento do licitante à lei não consta do edital do certame. Contudo, a pregoeira, ao deliberar sobre impugnação apresentada por empresa concessionária que buscava incluir a exigência, proferiu a seguinte decisão:
"Neste sentido, o contexto da Lei nº 6.729/79, Lei Ferrari tem previsão no edital do PREGÃO ELETRÔNICO POR REGISTRO DE PREÇOS Nº 010/2022, principalmente quando deixa claro que o objeto do certame é veículo zero quilômetro, e tendo ciência que somente empresa autorizada e com a concessão de comercialização fornecida pelo fabricante pode atender tal exigência."
12.	Vê-se, assim, que a exigência decorreria de interpretação da pregoeira de que somente as empresas que se enquadram na citada lei estariam aptas a fornecer o objeto do certame.
13.	A matéria já foi objeto de deliberação dessa Corte de Contas, que entendeu que o veículo "zero km" é o carro novo, não usado, sendo necessário que os veículos entregues venham acompanhados do CAT (Certificado de Adequação à Legislação de Trânsito) e de outras informações necessárias ao primeiro emplacamento. Nesse sentido, são os precedentes citados pela unidade técnica: Acórdão 10125/2017-TCU-Segunda Câmara e 1.510/2022-Plenário.
14.	Vê-se, assim, que a exigência aventada pela pregoeira infringiria o princípio da competitividade aludido no artigo 3º, §1º, inciso I, da Lei 8.666/1993, ao restringir a participação de revendedoras nos procedimentos licitatórios.
15.	Ante o exposto, considerando que o Pregão Eletrônico 10/2022 já foi realizado, tendo sido adjudicado e estando pendente somente a homologação, da mesma forma que a unidade técnica, entendo que estão presentes nos autos os pressupostos do perigo da demora e da plausibilidade jurídica para a concessão da medida cautelar pleiteada.
16.	Assim, acolho a proposta da unidade técnica lavrada nos seguintes termos:
"I. 	Conhecer da presente Representação, satisfeitos os requisitos de admissibilidade previstos no art. 235 e 237, VII, do Regimento Interno deste Tribunal e no art. 103, § 1º da Resolução - TCU 259/2014 c/c o art. 113, § 1º, da Lei 8.666/1993;
II. 	Deferir, o pedido de concessão de medida cautelar, sem oitiva prévia, nos termos do art. 276, caput, do Regimento Interno do TCU, tendo em vista a existência dos elementos necessários para sua adoção, a fim de que a Prefeitura do município de General Carneiro/MT suspenda o andamento do Pregão Eletrônico 10/2022, até que o Tribunal se manifeste quanto ao mérito da presente Representação e, caso algum contrato já tenha sido firmado, abstenha-se de praticar qualquer ato com vistas à sua execução até a deliberação definitiva desta Corte;
III.	 Realizar a oitiva da Prefeitura do município de General Carneiro, com fulcro no art. 276, § 3º, c/c art. 250, V, todos do Regimento Interno/TCU, para que, no prazo de quinze dias, se pronuncie em relação aos pressupostos da cautelar deferida, e também quanto aos seguintes pontos relativos ao Pregão Eletrônico 10/2022:
	a) exigência disposta no edital, item 11.1.1, "f" (no que tange a exigência de apresentação de alvará de funcionamento e localização) , em desrespeito aos arts. 37, XXI, da Constituição Federal/1988, 3° e 28, da Lei 8.666/1993 e 40, do Decreto 10.024/2019, e jurisprudência desta Corte;
	b) invocar a aplicação da Lei 6.729/1979, conhecida como Lei Ferrari, por meio da restrição do conceito de veículo zero km para afastar revendedoras não autorizadas da disputa, contrariando os princípios do desenvolvimento nacional sustentável, da isonomia e da impessoalidade, e a livre concorrência, estabelecidos nos art. 3º, II, e 170, IV, da Constituição Federal e no caput do artigo 3º da Lei 8.666/1993;
c) informe a situação atual do certame, encaminhando cópia do processo administrativo correspondente;
	d) apresente demais informações que julgar necessárias; e
	e) designe interlocutor que conheça da matéria para dirimir eventuais dúvidas, informando nome, função/cargo, e-mail e telefone de contato;
IV.	Comunicar ao representante a decisão que vier a ser prolatada."
	À SecexAgroAmbiental."
É o relatório.

Jair Balduino de Souza, representando Forza Distribuidora de Máquinas Ltda.

Não atuou.

REPRESENTAÇÃO. PREGÃO ELETRÔNICO PARA REGISTRO DE PREÇO. CONVÊNIO CELEBRADO COM O MINISTÉRIO DA AGRICULTURA, PECUÁRIA E ABASTECIMENTO. exigências restritivas à competitividade do pregão. CONFIGURAÇÃO DA FUMAÇA DO BOM DIREITO. PERIGO DA DEMORA. AUSÊNCIA DE PERIGO REVERSO. DESPACHO DO RELATOR DETERMINANDO MEDIDA CAUTELAR SEM OITIVA PRÉVIA. OITIVAS. REFERENDO DE CAUTELAR.

REPRESENTAÇÃO (REPR)

Secretaria de Controle Externo da Agricultura e do Meio Ambiente (SecexAmb).

Como visto no relatório precedente, os presentes autos tratam de representação oferecida pela empresa Forza Distribuidora de Máquinas Ltda. a respeito de possíveis irregularidades no Pregão Eletrônico 10/2022, promovido pelo município de General Carneiro/MT, para registro de preços para futura e eventual aquisição de caminhão caçamba basculante zero km, mínimo 12m³, 6X4, no mínimo 275cv, ano mínimo 2022.
2.	O certame é custeado em grande parte com recursos federais por meio do Convênio 913087/2021 (Siconv) , celebrado entre a municipalidade e o Ministério da Agricultura, Pecuária e Abastecimento (Mapa) . Para consecução do objeto do ajuste foi previsto o montante de R$ 1.160.000,00, sendo R$ 1.146.000,00 da União e R$ 14.000,00 como contrapartida.
3.	O Pregão Eletrônico 10/2022 já foi realizado, tendo sido adjudicado e estando pendente somente a homologação.
4.	Em resumo, consoante detalhado no relatório anterior, avaliei que existia a fumaça do bom direito ante as exigências restritivas à competitividade do pregão, o que pode comprometer a seleção da melhor proposta. Também ponderei o perigo da demora de o objeto do certame ser contratado antes da decisão definitiva desta Corte.
5.	Diante disso, concedi medida cautelar, sem oitiva prévia, para que a prefeitura se abstivesse de dar qualquer seguimento ao certame em questão (peça 16) . Também determinei a oitiva do ente municipal, para que se pronunciasse a respeito da matéria, no prazo de quinze dias.
6.	Nesse contexto, nos termos do art. 276, §1º do Regimento Interno, submeto a decisão ao escrutínio deste Plenário.
7.	Outrossim, considerando que o objeto do certame já foi adjudicado, cabe ainda a realização da oitiva da adjudicatária.
	Ante o exposto, VOTO para que se adote a minuta de Acórdão que ora submeto a este Colegiado.
TCU, Sala das Sessões, em 30 de novembro de 2022.
BENJAMIN ZYMLER 
Relator